臺灣高等法院交通事件裁定　　　　　　100年度交抗字第774號
抗　告　人
即受處分人　毛學慶
上列抗告人因違反道路交通管理處罰條例案件，不服臺灣臺北地
方法院100年度交聲字第816號，中華民國100年6月20日所為之裁
定，提起抗告，本院裁定如下：
    主  文
抗告駁回。
    理  由
一、原裁定意旨略以：受處分人毛學慶於民國（下同）100年2月
    17日凌晨0時53分許，騎乘車牌號碼BNI-127輕型機車行經臺
    北市○○街175 號前，經臺北市政府警察局中正第二分局泉
    州街派出所警員以「酒後駕車拒絕酒測」之違規行為，依道
    路交通管理處罰條例第35條第4 項規定，製單舉發，嗣受處
    分人於應到案日期前提出申訴，經原處分機關臺北市交通事
    件裁決所函原舉發機關調查結果，仍認受處分人上開違規事
    實無訛，而依道路交通管理處罰條例第35條第4 項、第67條
    第2項之規定，於100年5月6日，以北市裁罰字第裁22-AEY59
    2195號裁決書裁處受處分人罰鍰新臺幣（下同）6 萬元，吊
    銷駕駛執照，3 年內不得考領駕駛執照。受處分人對上開裁
    處聲明異議，原法院查受處分人確有於松江路10號某百元熱
    炒店處飲酒，及酒後駕車，而於100年2月17日凌晨12時56分
    許，行經臺北市○○區○○街及寧波西街口時遭警攔獲等情
    ，此有原法院100年5月30日當庭勘驗現場蒐證光碟之勘驗筆
    錄及受處分人之供述在卷可稽。是受處分人有酒後駕車之事
    實至明。受處分人雖於原法院訊問時以：「我當時和警方表
    示可以派員跟我到超商買水，但仍為警察拒絕。如果我知道
    會罰款6 萬及吊扣駕照，我就算沒喝水也會配合。我的想法
    是我就算沒喝水也會配合。警察未照作業規定，告知拒絕酒
    測的結果」云云置辯，惟依內政部警政署「取締酒後駕車作
    業程序」規定「測試前應先告知並確認受測者已飲酒結束15
    分鐘以上或酌情提供礦泉水給受測者漱口，避免口腔殘留酒
    精」，其目的乃在避免受測人甫飲酒結束，可能因口腔內仍
    有含酒精成分之物品殘留，致影響檢測結果，故要求有15分
    鐘之間隔，使受測者可將該酒精殘留物自然吞嚥，或在飲酒
    結束未滿15分鐘之情況下，提供礦泉水使受測者以漱口之方
    式將該酒精殘留物加速吞嚥。故若受測者確已飲酒結束超過
    15分鐘，實施酒測前自無再預留15分鐘間隔，或提供礦泉水
    供受測者漱口之必要甚明。而本件受處分人經本院訊問飲酒
    後至查獲時相距約多久時間，受處分人自稱：「應該有半個
    鐘頭」等語。且經原法院當庭勘驗現場蒐證光碟及製作勘驗
    筆錄後，受處分人對此勘驗內容並不爭執，而依勘驗結果「
    100年2月17日凌晨12時56分，臺北市○○區○○街與寧波西
    街口攔獲受處分人；警員詢問受處分人在何處飲酒，受處分
    人答在松江路；100年2月17日凌晨12時57分21秒，因受處分
    人拒絕酒測，並要求漱口，警察於告知權利後，表示等5 分
    鐘後再為酒測；100年2月17日凌晨1時2分權利告知，受處分
    人仍拒絕酒測，要求漱口；警察於告知權利後，表示等5 分
    鐘後再為酒測；100年2月17日凌晨1時7分，警察再次為權利
    告知，要求酒測，經受處分人拒絕，於100年2 月17日凌晨1
    時8 分開單」，及與證人臺北市政府警察局中正第二分局泉
    州派出所警員林忠義即本件違規交通事件舉發者於原法院到
    庭具結證稱：「當時執行酒駕臨檢，我看到受處分人行駛在
    三元街到攔檢點後，我們就上前攔停，請受處分人出示證件
    ，及要到何處，我聞道他身上有酒味，就詢問他是否有喝酒
    ，他表示有，在松江路（喝酒），就把他帶到施測點，要對
    他進行酒測」等語互核，證人當時雖未明確詢問確認受處分
    人是否已飲酒結束15分鐘以上之情，然證人業已自受處分人
    口中得知受處分人係在松江路飲酒後駕車，斟酌受處分人自
    松江路駕車至查獲點所需時間，及受處分人遭攔獲至拒絕酒
    測開單之間已有相隔約12分鐘之久，則依前揭作業程序規定
    之目的而言，足認證人雖未依受處分人要求給予喝水漱口之
    情，仍屬妥適。再者證人業已具證：「因為之前有遇過酒駕
    當事人以我們提供的礦泉水內含有酒精為抗辯，為了避免爭
    議，我們就不再提供礦泉水讓當事人漱口，受處分人當時一
    度離開現場，說要到附近超商買礦泉水，被我們拒絕，因為
    之前也有例子，遇到當事人是到超商內，故意買酒飲用，讓
    我們無法施測，為了避免類似情形發生，所以本件受處分人
    要求離開買礦泉水時，我們拒絕」等語。則證人基於前開情
    事之疑慮，且既已在預估自受處分人飲酒後至開單間已經至
    少經過有15分鐘之久，本件舉發之過程並未損及受處分人之
    權益，受處分人前開置辯，委無可採。且受處分人明知其自
    身飲酒至查獲時已有半個鐘頭之久，卻在經證人4 度告知權
    利後仍拒絕接受酒測，足認受處分人有以要求喝水漱口為藉
    口而消極、虛應、不配合之態度以敷衍、拖延證人對其要求
    酒測之情至為明確。至受處分人雖辯稱：「警察應該告訴我
    處罰規定，我不知道拒絕酒測的結果這麼嚴重」云云，經查
    證人具結稱：「沒有與受處分人說，拒絕施測的話，會罰 6
    萬及吊銷駕照，3 年內不得再考。但是我們是告知有違反道
    路交通管理處罰條例第35條第4 項。紅單上也有註名」等語
    ，受處分人亦供稱：「警察只和我說違反交通條例第幾條」
    等語，而受處分人本件違規之舉發違反道路交通管理事件通
    知單移送聯及通知聯之舉發違反法條欄內亦明確記載「酒後
    駕車拒絕酒測警方已告知權利」等字樣，再者，受處分人本
    身係合法考領駕照之人，本應知悉相關交通處罰規定，復經
    證人4 度權利告知後拒絕酒測，自應對此本身行為決定負責
    ，尚難認員警執法開單過程有何違法失當之處甚明。認訂受
    處分人確有於前揭時地酒後駕車拒絕酒測之違規事實無訛。
    原處分機關依道路交通管理處罰條例第35條第4 項、第67條
    第2 項、違反道路交通管理事件統一裁罰基準及處理細則第
    41條、第43條、第44條、第67條規定，裁處受處分人罰鍰 6
    萬元，吊銷駕駛執照，3 年內不得考領駕駛執照，核無違誤
    ，是本件受處分人之異議為無理由，駁回受處分人之異議等
    語。
二、抗告意旨略以：受處分人主張本案執法人員有重大程序瑕疵
    ，顯然違反程序之正義，亦違反「毒樹果」理論潔手原則，
    嚴重損及受處分人之權益：一、因執法員警未告知拒測之處
    罰規定（處新臺幣6萬元罰鍰，並吊銷駕駛執照，3年不得再
    考領），執法人員程序之瑕疵甚明。受處分人於原法院表示
    ：「如果我知道會罰款6 萬元及吊扣罰款，我就算沒喝水也
    會配合」，受處分人已表示若知拒絕酒測的處罰規定會配合
    酒測，所以員警有無告知處罰之規定，至為重要，影響權益
    至鉅，不應以受處分人係合法考領駕照之人，本應知悉相關
    交通處罰規定，否則法令之規定將形同具文，由於員警違反
    程序在先，未充分告知處罰之規定，顯違反規定之意旨，嚴
    重損及受處分人權益，有違民眾期待，實難讓受處分人及社
    會大眾接受，顯然違反「毒樹果」理論潔手原則。再強調員
    警的數度告知權利或事件通知單移送聯及通知聯之註明文字
    ，均未依內政部警政署99.9.27 修訂之「取締酒後駕車作業
    程序」規定，未告知拒測之處罰規定。二、另受處分人要求
    提供礦泉水，雖為酌情提供，執法人員不應以因為之前有遇
    過酒駕當事人以員警提供的礦泉水內含有酒精為抗辯，為避
    免爭議，不再提供礦泉水讓當事人漱口等語，拒絕民眾之請
    求，受處分人並非消極不配合，拖延酒測，執法人員理應依
    法行政，並設法避免糾紛，實不應為避免爭議而便宜行事，
    否則法令之規定形同具文，執法人員程序之瑕疵甚明。綜上
    所述，酒駕受處分人雖實應受法令之處罰，但執法人員未告
    知受處分人拒絕酒測之處罰規定，導致受處分人在不知處罰
    規定的情形下拒測而受甚為嚴重的處罰，告知與未告知為重
    要決定之關鍵，影響受處分人的行為決定，執法人員的重大
    程序瑕疵，顯然違反程序正義，嚴重損及受處分人之權益，
    提起抗告云云。
三、按汽車駕駛人拒絕接受酒精濃度測試之檢定者，處6 萬元罰
    鍰，並當場移置保管該汽車及吊銷該駕駛執照；再按汽車駕
    駛人，曾依道路交通管理處罰條例第35條第4 項前段規定吊
    銷駕駛執照者，3 年內不得考領駕駛執照，道路交通管理處
    罰條例第35條第4 項、第67條第2 項分別定有明文。
四、經查：
  (一)受處分人於松江路10號某百元熱炒店處飲酒，及酒後駕車，
    而於100年2月17日凌晨12時56分許，行經臺北市○○區○○
    街及寧波西街口時遭警攔停等情，此有原法院100年5月30日
    當庭勘驗現場蒐證光碟之勘驗筆錄及受處分人之供述在卷（
    原法院卷第31頁、第32頁背面）可考；又受處分人於上揭時
    、地遭警攔停後拒絕接受酒精濃度測試檢定，為警掣單舉發
    之事實，有臺北市政府警察局AEY592195 號舉發違反道路交
    通管理事件通知單影本及臺北市交通裁決所100年5月6 日北
    市裁罰字第裁22-AEY592195號裁決書、原法院100年5月30日
    當庭勘驗現場蒐證光碟之勘驗筆錄在卷（本院卷第6、7 、8
    頁、第31頁正、背面）可稽，是受處分人於上開時、地酒後
    騎乘輕型機車為警攔停後，拒絕接受酒精濃度測試檢定之事
    實，堪以認定。
  (二)受處分人雖以員警未告知拒絕酒測之處罰規定，執法有重大
    程序瑕疵云云置辯，惟按道路交通管理處罰條例第35條第 4
    項之所以規定「拒絕酒精濃度測試之檢定」，除應課予罰鍰
    6 萬元外，並應當場移置保管該汽車及吊銷該駕駛執照，較
    諸同條第1 項「汽車駕駛人，駕駛汽車經測試檢定有酒精濃
    度超過標準者，處新臺幣1萬5千元以上6 萬元以下罰鍰，並
    當場移置保管該汽車及吊扣其駕駛執照1 年」之飲酒駕車處
    罰規定更為嚴格，其立法目的在於不使拒絕酒精濃度測試檢
    定之駕駛人反而獲得寬典，否則無異鼓勵駕駛人拒絕接受測
    試。倘駕駛人遭警員攔停後，直接拒絕接受酒精測試或消極
    推諉拖延，致其體內酒精濃度因時間經過而逐漸代謝降低，
    對於其他立即配合測試之駕駛人顯難維持正義公平原則。經
    原法院當庭勘驗現場蒐證光碟，勘驗結果為：「100年2月17
    日凌晨12時56分，臺北市○○區○○街與寧波西街口攔獲受
    處分人；警員詢問受處分人在何處飲酒，受處分人答在松江
    路；100年2月17日凌晨12時57分21秒，因受處分人拒絕酒測
    ，並要求漱口，警察於告知權利後，表示等5 分鐘後再為酒
    測；100年2月17日凌晨1時2分權利告知，受處分人仍拒絕酒
    測，要求漱口；警察於告知權利後，表示等5 分鐘後再為酒
    測；100年2月17日凌晨1時7分，警察再次為權利告知，要求
    酒測，經受處分人拒絕，於100年2月17日凌晨1時8分開單」
    ，受處分人對此勘驗內容並不爭執，此有勘驗筆錄（原法院
    卷第31頁正、背面）可稽，從上開現場蒐證光碟及勘驗筆錄
    之內容以觀，受處分人確有經執勤警員數次告知權利，仍一
    再拒絕酒測等情；且經證人即臺北市政府警察局中正第二分
    局泉州派出所警員林忠義於原法院到庭具結證稱：「當時執
    行酒駕臨檢，我看到受處分人行駛在三元街到攔檢點後，我
    們就上前攔停，請受處分人出示證件，及要到何處，我聞道
    他身上有酒味，就詢問他是否有喝酒，他表示有，在松江路
    （喝酒），就把他帶到施測點，要對他進行酒測」、「沒有
    與受處分人說，拒絕施測的話，會罰6萬及吊銷駕照，3年內
    不得再考。但是我們是告知有違反道路交通管理處罰條例第
    35條第4 項。紅單上也有註名」等語（原法院卷第31頁背面
    、第32頁），受處分人亦於原法院供稱：「警察只和我說違
    反交通條例第幾條」等語（原法院卷第31頁背面），另查本
    件違規之舉發違反道路交通管理事件通知單移送聯及通知聯
    之違規事實欄內亦明確記載「酒後駕車拒絕酒測警方已告知
    權力（利）」等字樣，並經受處分人於收受通知聯上簽章（
    原法院卷第6、7頁），足見證人即警員林忠義確有告知受處
    分人拒絕酒測即違反道路交通管理處罰條例第35條第4 項之
    處罰規定等情，亦無告知錯誤。受處分人本身係合法考領駕
    照之人，警員亦已4 度告知其權利，並告知如拒絕酒測即違
    反道路交通管理處罰條例第35條第4 項之處罰規定，本件違
    規之舉發違反道路交通管理事件通知單移送聯及通知聯之舉
    發違反法條欄內亦明確有「違反道路交通管理處罰條例第35
    條第4 項」之記載，受處分人仍拒絕酒測，並於收受通知聯
    上簽章（原法院卷第6、7頁），自應對此拒絕酒測之決定負
    責，並不能以員警告知不完全致其不知處罰內容而免責，亦
    難謂員警執法開單過程有何違法失當之處。
  (三)受處分人又以執法員警不提供礦泉水讓受處分人漱口，執法
    人員程序有瑕疵云云置辯，惟依內政部警政署「取締酒後駕
    車作業程序」規定「測試前應先告知並確認受測者已飲酒結
    束15分鐘以上或酌情提供礦泉水給受測者漱口，避免口腔殘
    留酒精」，其目的乃在避免受測人甫飲酒結束，可能因口腔
    內仍有含酒精成分之物品殘留，致影響檢測結果，故要求有
    15分鐘之間隔，使受測者可將該酒精殘留物自然吞嚥，或在
    飲酒結束未滿15分鐘之情況下，提供礦泉水使受測者以漱口
    之方式將該酒精殘留物加速吞嚥。故若受測者確已飲酒結束
    超過15分鐘，實施酒測前自無再預留15分鐘間隔，或提供礦
    泉水供受測者漱口之必要甚明。而本件受處分人經原法院訊
    問飲酒後至查獲時相距約多久時間，受處分人自稱：「應該
    有半個鐘頭」等語（原法院卷第32頁背面），且依上開原法
    院當庭勘驗現場蒐證光碟之勘驗結果互核，證人即警員林忠
    義當時雖未明確詢問確認受處分人是否已飲酒結束15分鐘以
    上之情，然已自受處分人口中得知受處分人係在松江路飲酒
    後駕車，斟酌受處分人自松江路駕車至查獲點所需時間，及
    受處分人遭攔獲至拒絕酒測開單之間已有相隔約12分鐘之久
    ，則依前揭作業程序規定之目的而言，足認證人即警員林忠
    義雖未依受處分人要求給予喝水漱口之情，仍屬妥適。再者
    證人即警員林忠義於原法院具結證稱：「因為之前有遇過酒
    駕當事人以我們提供的礦泉水內含有酒精為抗辯，為了避免
    爭議，我們就不再提供礦泉水讓當事人漱口，受處分人當時
    一度離開現場，說要到附近超商買礦泉水，被我們拒絕，因
    為之前也有例子，遇到當事人是到超商內，故意買酒飲用，
    讓我們無法施測，為了避免類似情形發生，所以本件受處分
    人要求離開買礦泉水時，我們拒絕」等語（原法院卷第32頁
    ）。則證人即警員林忠義基於前開情事之疑慮，且既已在預
    估自受處分人飲酒後至開單間已經至少經過有15分鐘之久，
    本件舉發之過程並未損及受處分人之權益，受處分人前開置
    辯，委無可採。且受處分人明知其自身飲酒至查獲時已有半
    個鐘頭之久，卻在經員警4 度告知權利後仍拒絕接受酒測，
    足認受處分人有以要求喝水漱口為藉口而消極、虛應、不配
    合之態度以敷衍、拖延證人對其要求酒測之情至為明確。
五、綜上，原裁定認受處分人確有於上揭時地酒後駕車拒絕接受
    酒精濃度測試檢定之違規行為，原處分機關依道路交通管理
    處罰條例第35條第4項、第67條第2項、違反道路交通管理事
    件統一裁罰基準及處理細則第41條、第43條、第44條、第67
    條規定，裁處受處分人罰鍰6萬元，吊銷駕駛執照，3年內不
    得考領駕駛執照，核無違法或不當之處，因而駁回受處分人
    之異議，經核認事用法，並無不合。受處分人抗告意旨徒憑
    己見，就原裁定已詳為審酌之事項再為爭執，指摘原裁定不
    當，為無理由，應予駁回。
據上論斷，應依道路交通事件處理辦法第25條，刑事訴訟法第
412條，裁定如主文。
中    華    民    國   100    年    7     月    28    日
                  刑事第三庭  審判長法  官  陳博志
                                    法  官  劉興浪
                                    法  官  許文章
以上正本證明與原本無異。
不得再抗告。
                                    書記官  范家瑜
中    華    民    國   100    年    7     月    28    日